【裁判字號】    97,交上易,98
【裁判日期】    970319
【裁判案由】    過失致死
【裁判全文】
臺灣高等法院臺南分院刑事判決      97年度交上易字第98號
上  訴  人  臺灣嘉義地方法院檢察署檢察官
上  訴  人
即  被  告  甲○○
選任辯護人  陳柏廷  律師
            蔡岳泰  律師
上列上訴人因被告過失致死案件，不服臺灣嘉義地方法院96年度
交易字第164號中華民國96年12月31日第一審判決 (起訴案號：
臺灣嘉義地方法院檢察署96年度調偵字第120號），提起上訴，
本院判決如下：
    主      文
上訴駁回。
    事      實
一、甲○○於民國 (下同）九十五年十一月二日上午前往嘉義市
    ○○路附近參加友人之旅行社成立茶會後欲返回嘉義縣番路
    鄉之住處，而於同日十一時三十分左右，駕駛車牌號碼ZV-
    7409號自用小貨車，沿嘉義市○○路外側車道由南往北方向
    行駛，途經嘉義市○○路與大雅路三岔路口（該三岔路口之
    南向為雅竹路，北向及西南向為大雅路），欲直行駛入該三
    岔路口而續行沿大雅路往北方向行駛時（當時雅竹路交通號
    誌狀況不明），原應注意汽車行駛時，駕駛人應注意車前狀
    況及兩車併行之間隔，並隨時採取必要之安全措施，而依當
    時情形，天候晴、日間自然光線、路面乾燥無缺陷、視距良
    好，並無不能注意之情事，其竟疏未注意車前狀況及兩車併
    行之間隔，貿然駛入該三岔路口，適有黃張錫花騎乘車牌號
    碼UIE－406號輕型機車沿大雅路由西南往北方向駛入該三岔
    路口（當時大雅路交通號誌狀況不明），亦疏未注意車前狀
    況及兩車併行之間隔，並隨時採取必要之安全措施，甲○○
    所駕駛上開自用小貨車之左側中段車身遂與黃張錫花所騎乘
    之上開輕型機車右側車身發生擦撞，黃張錫花因而人車倒地
    ，致黃張錫花受有頭部外傷併顱骨骨折、嚴重腦挫傷出血，
    經送醫急救後延至九十五年十一月四日晚上六時五十七分許
    不治死亡。甲○○於肇事後，於警員據報前往現場處理時，
    對於未發覺之犯罪，主動向警員告知其係駕車肇事者，表明
    願接受裁判。
二、案經黃張錫花之子乙○○訴由臺灣嘉義地方法院檢察署檢察
    官偵查起訴。
    理      由
一、按被告以外之人於審判外之陳述，雖不符刑事訴訟法第一百
    五十九條之一至第一百五十九條之四規定，而經當事人於審
    判程式同意作為證據，法院審酌該言詞陳述或書面陳述作成
    時之情況，認為適當者，亦得為證據。當事人、代理人或辯
    護人於法院調查證據時，知有第一百五十九條第一項不得為
    證據之情形，而未於言詞辯論終結前聲明異議者，視為有前
    項之同意，刑事訴訟法第一百五十九條之五定有明文。查被
    告之辯護人抗辯檢察官所提出之證人即告訴人乙○○警詢時
    及偵查中之陳述，均無證據能力；而被告及其辯護人對於其
    餘卷附傳聞證據於言詞辯論終結前，均未聲明異議。本院認
    ：(一)告訴人乙○○於警詢時所為之陳述，屬被告以外之人於
    審判外之言詞陳述，復無符合法律規定有證據能力之情形，
    依刑事訴訟法第一百五十九條第一項之規定，應無證據能力
    。(二)告訴人乙○○於偵查中向檢察官所為之陳述，均未經具
    結，依刑事訴訟法第一百五十八條之三規定，亦無證據能力
    。(三)至其餘卷附傳聞證據，經本院審酌其作成時之情況，認
    無顯不適當之情形，且經本院於審理時逐一提示予被告及辯
    護人表示意見，是採納其餘卷附傳聞證據，尚無礙於被告於
    程式上之彈劾詰問權利，而認上開傳聞證據合於刑事訴訟法
    第一百五十九條之四、之五等規定，因而均具證據能力，合
    先敘明。
二、訊據上訴人即被告甲○○固坦承於上開時、地與被害人黃張
    錫花發生車禍事故之事實，然矢口否認有何業務過失致死犯
    行，辯稱：伊進入該交岔路口時為綠燈直行，係因被害人騎
    乘機車從後方撞擊其左側車身，且大雅路與雅竹路交會處有
    一停車場阻礙其視線，伊無從注意大雅路是否有來車，故伊
    並無任何過失云云。惟查：
  (一)被告甲○○對其所駕駛上開自用小貨車於上開時、地行駛間
    與被害人黃張錫花所騎乘車牌號碼UIE－406號輕型機車發生
    擦撞而致車禍發生之事實供承不諱 (見相驗卷第6頁、第22
    頁；原審卷第17頁），復有道路交通事故現場圖、道路交通
    事故調查報告表（一）、（二）各乙份、交通事故現場照片
    十二幀（見相驗卷第15頁至第17頁、第58頁至第60頁）附卷
    可稽。而被害人黃張錫花因而人車倒地，受有頭部外傷併顱
    骨骨折、嚴重腦挫傷出血之傷害，經送醫急救後延至九十五
    年十一月四日晚上六時五十七分許不治死亡等情，有財團法
    人天主教聖馬爾定醫院診斷證明書、臺灣嘉義地方法院檢察
    署相驗筆錄、驗斷書及臺灣嘉義地方法院檢察署相驗屍體證
    明書各乙份在卷可憑。是被害人黃張錫花係因本件車禍傷重
    不治死亡之事實，至為明灼，堪以認定。按刑法上之過失犯
    ，以行為人對於結果之發生，應注意能注意而不注意為成立
    要件，且結果之發生，是否有預見之可能，又為其是否能注
    意而不注意之先決問題，此觀最高法院八十五年度臺上字第
    二八五九號判決闡釋甚明。是本件應予進一步審究者厥為：
    被告在駕車進入該三岔路口時對於被害人騎乘機車與其發生
    擦撞乙節有無預見可能性？被告駕駛車輛行駛方式有無注意
    義務之違反？以及被告於車禍發生時之駕駛方式與被害人死
    亡結果之發生有無相當因果關係？
  (二)本件車禍事故發生之時間為九十五年十一月二日（星期四）
    上午十一時三十分左右，發生之路段為嘉義市○區○○路二
    段與雅竹路口，該交岔路口之形態為三岔路口，南向為雅竹
    路，北向及西南向為大雅路等情，有道路交通事故現場圖、
    道路交通事故調查報告表（一）及交通事故現場照片（見相
    驗卷第60頁）附卷可稽，並據原審及本院分別至事故現場勘
    驗無誤，此觀原審及本院刑事勘驗筆錄及附件照片即明（見
    原審卷第53頁至第68頁，本院97年3月7日勘驗筆錄）；而上
    開交岔路口鄰近嘉義市蘭潭風景區，且為嘉義市往返嘉義縣
    番路鄉○○○○○道路，其來往車輛甚為頻繁等情，乃為往
    來嘉義縣市駕駛人所周知之事實；且該三岔路口乃為大雅路
    往東北向轉入北向車流與雅竹路北向車流所匯集之處，故於
    日間時段經常有機車沿大雅路二段往東北向行駛，為轉入大
    雅路北向車道而進入該三岔路口等情，自應為往來該路段之
    嘉義縣市駕駛人基於其通常駕駛經驗即得以預見。從而，汽
    車駕駛人於行經嘉義市○○路往北方向行駛進入該三岔路口
    前，若未積極注意車前狀況及兩車併行之間隔，並隨時採取
    必要之安全措施，則可能與左側來自於大雅路往東北向轉大
    雅路北向之車輛發生擦撞等情，亦為通常謹慎之駕駛人所得
    以預見甚明。準此，由上開本件車禍事故發生三岔路口之交
    通流量及道路狀況等節以觀，被告基於其自嘉義縣番路鄉駕
    車往返嘉義市之日常駕駛之經驗，在客觀上對於該三岔路口
    車流彙集處易生擦撞之風險自有預見之可能無疑。
  (三)再觀諸本件車禍事故發生路段當時之週遭外在環境：事故發
    生當時天晴無雨，且為接近正午之日間自然光線，此有案發
    後之道路交通事故現場照片二幀（見相驗卷第15頁上方照片
    、第16頁下方照片）在卷可佐；參以被告雙眼視力均正常，
    開車並無困難等情，此據被告於原審審理時供承明確（見原
    審卷第98頁），均足認本件發生車禍事故之地點於事故發生
    當時確有良好視距足供駕駛人行車無誤。此外，本件被告在
    抵達車禍事故發生三岔路口前所行經之嘉義市○○路○○路
    段南北向各設有二線車道，並於該二線車道外側劃設有機車
    優先道及慢車道，且雅竹路與大雅路東北向車道交會處，僅
    種植有乙顆不阻礙行車視線之行道樹，並未設置任何足以阻
    擋行車視線之道路設施等情，亦據原審至現場勘驗無訛（見
    原審卷第53頁勘驗筆錄、第55頁編號1照片、第57頁編號3照
    片），是由該路段之各項客觀環境設施以觀，被告駕駛其自
    用小貨車沿雅竹路北向外側車道進入上開三岔路口前，對於
    其車輛前方左右扇型區域內之往來人車狀況均得以直接目視
    無礙，得以注意大雅路東北向車流狀況甚明。是被告辯稱：
    大雅路與雅竹路交會處有一停車場阻礙其視線，伊無從注意
    大雅路是否有來車云云，顯與客觀事實相違，並不足採。
  (四)被告固辯稱：車禍發生係因被害人騎乘機車從後方撞擊其左
    側車身，伊對本件車禍並無過失云云。惟按汽車駕駛人雖可
    信賴其他參與交通之對方亦能遵守交通規則，同時為必要之
    注意，謹慎採取適當之行動，而對於不可知之對方違規行為
    並無預防之義務，然因對於違規行為所導致之危險，若屬已
    可預見，且依法律、契約、習慣、法理及日常生活經驗等，
    在不超越社會相當性之範圍應有注意之義務者，自仍有以一
    定之行為避免結果發生之義務。因此，關於他人之違規事實
    已極明顯，同時有充足之時間可採取適當之措施以避免發生
    交通事故之結果時，即不得以信賴他方定能遵守交通規則為
    由，以免除自己之責任，最高法院七十四年臺上字第四二一
    九號判例闡釋甚詳。對照本件車禍事故現場跡證：被害人所
    騎乘之輕型機車在事故現場並未留有任何煞車痕，而機車之
    刮地痕起點則位在該三岔路口中間，距雅竹路北向外側車道
    停止線四十四點五公尺、距大雅路東北向機車優先道停止線
    四十四公尺處，而往北向延伸五公尺（即現場圖所示機車倒
    地位置）等情，此有道路交通事故現場圖乙份可稽（見相驗
    卷第46頁；證人即警員林怡任於事故後商請嘉義市警察局交
    通隊再至現場測繪；見原審卷第88頁）；參以被告所駕駛之
    車輛係左側車身受損、被害人所騎乘之機車係右側車身受損
    等情，此據證人即到場處理警員陳信富於原審訊問時結證明
    確（見原審卷第70頁），並有道路交通事故調查報告表（二
    ）及事故現場照片二幀（見相驗卷第11頁、第17頁）在卷可
    佐，足認被告係在大雅路東北向與雅竹路北向車流交會處因
    其左側車身與被害人所騎乘之輕型機車右側車身發生擦撞致
    被害人所騎乘機車倒地滑行無疑；而被害人固係由被告行車
    方向之左側（亦即沿大雅路往東北方向）穿越該三岔路口始
    進入與被告所行駛之雅竹路北向外側車道交會處，而有未注
    意車前狀況及兩車併行之間隔，並隨時採取必要之安全措施
    ，仍貿然駛入該車流交會處之疏失，然由被害人所騎乘機車
    倒地後刮地痕僅有五公尺之情以觀，足徵其車速甚為緩慢，
    且刮地痕起點距雅竹路北向外側車道停止線四十四點五公尺
    、距大雅路東北向機車優先道停止線四十四公尺等情，業如
    上述，是被害人既係以緩慢速度穿越上開三岔路口長達四十
    四公尺距離進入被告所行駛之雅竹路北向外側車道延伸動線
    ，而非瞬間由道路左側竄出以致被告猝不及防，且被告所行
    經之上開路段當時客觀上對於其車輛前方左右扇型區域內之
    人車狀況均得以直接目視無礙，業如上述，從而被害人沿大
    雅路東北向車道欲轉往大雅路北向車道之行車狀態，對於由
    南往北沿雅竹路外側車道之駕駛人而言已極明顯，是被告依
    其通常之駕駛經驗，若善盡注意車前狀況及兩車併行距離之
    注意義務，對於被害人騎乘機車自左側接近，則已非不得預
    見。準此，被告在客觀上對於該三岔路口車流彙集處易生擦
    撞之風險自有預見之可能性之情形下，則依其通常之駕駛經
    驗更應注意大雅路東北向之來車，以避免發生車流交會處所
    擦撞之危險。而被告於檢察官偵訊時既供承：「（問：車禍
    如何發生？）在九十五年十一月二日我沿雅竹路要回番路行
    經車禍路口，我綠燈直行，我看前面沒有車我就前進，我並
    沒有看見我的左側有死者的來車，我是一直到聽到一聲『碰
    』的聲音，看照後鏡才知道發生車禍，我馬上停車。（問：
    死者其輕型機車，又行經路口，且從你的左側駛來，加上路
    口距離甚長，怎麼會一直聽到撞擊聲音才知道死者的來車？
    ）我完全沒有注意到死者的來車，一直到聽到『碰』才知道
    。（問：對於行經肇事路口，未注意路口人車通行的情況，
    且又未注意前方及二側通行的車輛有何意見？）我真的沒有
    看見死者來車。（問：有無過失？）我有過失，我沒有注意
    死者的來車。」（見相驗卷第22頁及第22頁反面）等語明確
    。且本件車禍事故發生當時情形，天候晴、日間自然光線、
    路面乾燥且無缺陷、視距良好、亦無障礙物，等情，則有嘉
    義市○○○道路交通事故調查表（一）乙份在卷可憑，被告
    於當時亦顯無不能注意之情事，是被告若已善盡上開基於通
    常駕駛經驗所應有之注意義務，即有充足時間及反應距離可
    採取適當行為以避免與被害人擦撞結果發生，揆諸上開說明
    ，被告即不得以信賴他方定能遵守交通規則為由，據以免除
    自己之責任，其上開駕駛行為即難謂全無疏失。
  (五)按刑法上之過失，其過失行為與結果間，在客觀上有相當因
    果關係始得成立。所謂相當因果關係，係指依經驗法則，綜
    合行為當時所存在之一切事實，為客觀之事後審查，認為在
    一般情形下，有此環境、有此行為之同一條件，均可發生同
    一之結果者，則該條件即為發生結果之相當條件，行為與結
    果即有相當之因果關係。反之，若在一般情形下，有此同一
    條件存在，而依客觀之審查，認為不必皆發生此結果者，則
    該條件與結果不相當，不過為偶然之事實而已，其行為與結
    果間即無相當因果關係，此觀最高法院七十六年臺上字第一
    九二號判例闡釋甚詳。查本件被害人所騎乘之機車與被告所
    駕駛之上開自用小貨車係係在車流交會處擦撞乙節，業如上
    述。準此，若被告注意其車輛前方左右扇型區域內之往來人
    車狀況，並注意該三岔路口車流交會時之車輛併行距離，自
    不致發生與被害人所騎乘機車擦撞而生被害人死亡之結果，
    是綜合本件行為當時所存在之一切事實，本院依經驗法則為
    客觀之事後審查，認在通常情形下，有本件上開環境及行為
    之同一條件，均可致生同一之結果，故被告上開駕駛之行為
    即屬本件被害人死亡結果之相當條件，揆諸上開說明，被告
    案發時上開駕駛之行為與被害人死亡結果間即具有相當之因
    果關係無疑。
  (六)再按刑法上之過失犯，祇須危害之發生，與行為人之過失行
    為，具有相當因果關係，即能成立，縱行為人之過失，與被
    害人本身之過失，併合而為危害發生之原因時，仍不能阻卻
    其犯罪責任，最高法院九十三年度臺上字第一０一七號判決
    闡釋甚明。本件被告之駕駛行為確有過失，業如上述，是縱
    被害人黃張錫花對於本件車禍事故之發生亦有行車未注意車
    前狀況及未注意兩車併行之間隔，並隨時採取必要安全措施
    之過失，然被告上開過失與被害人本身之過失，均為本件危
    害發生之原因時，揆諸上開說明，被告仍不能阻卻其過失罪
    責。故被告辯稱：伊對本件車禍並無過失云云，並不足採。
  (七)至被告固辯稱：伊進入該交岔路口時為綠燈直行云云，並舉
    證人即車輛乘客丙○○為證，以及辯護人亦聲請向嘉義市交
    通局函查本件係由何人闖紅燈。然經原審於審理時訊問證人
    丙○○於事故發生時所見交通號誌之情形，而證人丙○○具
    結證稱：其所見綠燈之號誌係位在本件事故三岔路口北側、
    設置於大雅路南向車道之另一路口交通號誌（見原審卷第81
    頁、第82頁、第68頁之編號14勘驗現場照片）等語，雖證人
    丙○○於97年3月12日在本院審理中復結證稱：
    法官  問：你在地方法院作證之證言是否實在？
    丙○○答：實在。
    法官  問：95年11月2日你去參加友人旅行社成立茶會後，
              你被甲○○載回家行經大雅路與雅竹路三岔路口
              ，其號誌是紅燈或綠燈？
    丙○○答：綠燈。
    法官  問：97年3月7日本院到場勘驗曾問你當時甲○○通過
              時其號誌為何，你說你不清楚，為何今天能確定
              說是綠燈？
    丙○○答：甲○○通過時是綠燈，我當時我坐車內。
    法官  問：為何你在原審作證講說你看到綠燈是本件事故三
              岔路北側、設置於大雅路南向車道之另一路口交
              通號誌？（提示交閱原審卷第68頁的照片、81、
              82頁）
    丙○○答：我不知道。
    法官  問：你今天到本院作證跟誰一起前來?
    丙○○答：是甲○○的兒子的孩子載我跟甲○○一起到法院
              來作證。
    如依上開證人丙○○於原審及本院審理中之結證以觀，前後
    證述不一，本件係因被告甲○○與證人丙○○於95年11月2
    日共同去參加友人旅行社成立茶會後，丙○○坐於被告所駕
    之小貨車被甲○○載回家，依常情以觀，被載者在車上很少
    會注意到是否紅燈或綠燈，又證人丙○○與被告甲○○係鄰
    居之要好朋友關係，在95年3月12日本院審理要到庭做證時
    又係與被告甲○○共同坐於被告之孫所駕之自用小客車，則
    證人丙○○之證詞難免偏頗，是丙○○之證詞自難援為有利
    於被告認定之佐憑。而本件被告行經該三岔路口時之號誌狀
    況究為何種燈號，並未能為該處路口監視錄影紀錄所攝得等
    情，此觀監視錄影紀錄翻拍畫面及道路監視器位置圖即明（
    見相驗卷第55頁、調偵卷第9頁），是嘉義市交通局固為該
    交岔路口交通號誌之主管機關，然顯難僅單由該機關所提供
    之嘉義市轄路口交通號誌時制計畫表（見相驗卷第47頁）即
    為何方闖紅燈之判定；況縱使本件被告係綠燈直行，然被害
    人所騎乘機車抵達上開事故發生地點之距離甚長，且其車速
    甚為緩慢，亦非無被害人係於綠燈時進入該交岔路口，經號
    誌轉換後，被害人仍未及完全通過之際，即遭被告於雅竹路
    綠燈時擦撞之可能。此外，被害人沿大雅路東北向車道欲轉
    往大雅路北向車道之行車狀態，對於由南往北沿雅竹路外側
    車道之駕駛人而言已極明顯，業如上述，是無論被告所行駛
    之雅竹路燈號是否為綠燈，被告依其通常之駕駛經驗，若善
    盡注意車前狀況及兩車併行距離之注意義務，即足以避免本
    事故之發生，是其上開辯詞，仍無解於其上開過失責任甚明
    。
  (八)又告訴人提出被告94年度綜合所得資料，以被告於94年度曾
    領裕達傳播有限公司之薪資，而肇事車係該公司所有，因認
    被告係犯刑法第276條第2項業務過失致死云云。惟查該公司
    係設址於台北縣中和市，被告供稱該公司之負責人係其子，
    其並未受僱於該公司，因其所有車已老舊，故其子將該車交
    由其代步工具等語，經查本件係發生於95年間，則告訴人提
    出該資料，並不足以證明被告有受僱之事實，且本件被告甲○○於95年11月2日係去參加友人旅行社成立茶會後準備回
    家，並非前往做生意，已據被告甲○○及證人丙○○於本院
    審理中供述及證述甚詳在卷，是本院認本件被告並非從事業
    務之行為，是被告此部分所辯伊非從事業務之行為，堪以採
    信。
  (九)綜上所述，本件事證明確，被告所辯不足為其有利之認定，
    其過失犯行至堪認定，應依法論科。
三、按汽車行駛時，駕駛人應注意車前狀況及兩車併行之間隔，
    並隨時採取必要之安全措施，道路交通安全規則第九十四條
    第三項定有明文。而被告為領有駕駛執照之人，對於上開規
    定，自難諉為不知。故核被告所為，係犯刑法第二百七十六
    條第一項之過失致人於死罪。又被告於事故發生後，在未有
    偵查犯罪職權之公務員發覺前，於警員據報前往現場處理時
    ，當場承認為肇事人等情，有處理交通事故情形報告單乙份
    （見相驗卷第51頁）在卷可憑，是被告對偵查機關尚未發覺
    之犯罪，自首而接受裁判，爰依刑法第六十二條前段之規定
    減輕其刑。
四、原審適用刑法第二百七十六條第一項、第六十二條前段、第
    四十一條第一項前段，刑法施行法第一條之一第一項、第二
    項前段，中華民國九十六年罪犯減刑條例第二條第一項第三
    款、第七條、第九條之規定，並審酌被告高中肄業之智識程
    度，並無前科之素行，駕駛自用小貨車疏未注意車流交會處
    兩車併行間隔並採取必要安全措施，致擦撞被害人倒地之違
    反注意義務程度及情節，並考量因被告部份疏失而造成被害
    人死亡之所生損害，以及被告原於偵查中坦承過失犯行，然
    於本院審理時改口矢口過失犯行之犯後態度，雖多次試行調
    解然迄未能達成調解並賠償被害人家屬損害等一切情狀，量
    處有期徒刑玖月，又以被告本件犯罪時間，在九十六年四月
    二十四日以前，復無不得減刑之例外情形，合於中華民國九
    十六年罪犯減刑條例第二條第一項第三款之規定，爰依上開
    條例減其宣告刑二分之一為為有期徒刑肆月又拾伍日，並諭
    知如易科罰金，以新臺幣壹仟元折算壹日等情。本院經核其
    認事用法，均無不當，量刑亦稱妥適。被告上訴意旨，猶執
    前詞，否認犯罪，檢察官循告訴人之請求，以被告所犯係刑
    法第276條第2項業務上過失致死罪，及原判決量刑太輕，而
    均指摘原判決不當，均為無理由，應予駁回。
據上論結，應依刑事訴訟法第368條，判決如主文。
本案經檢察官李傳來到庭執行職務。
中    華    民    國    97    年    3     月    19    日
                  刑事第五庭    審判長法  官  楊明章
                                      法  官  戴勝利
                                      法  官  顏基典
以上正本證明與原本無異。
不得上訴。
                                      書記官  呂嘉文
中    華    民    國    97    年    3     月    19    日
【附錄】本判決論罪科刑法條：
附錄論罪科刑法條：
中華民國刑法第276條第1項
（過失致死罪）
因過失致人於死者，處 2 年以下有期徒刑、拘役或 2 千元以下
罰金。


司法院資訊處製作；財團法人民間司法改革基金會備份。
